臺灣新北地方法院板橋簡易庭民事簡易判決
111年度板簡字第207號
原      告  中國信託商業銀行股份有限公司


法定代理人  利明献  


訴訟代理人  林紫彤  

            吳子賢  
            梁懷德  
被      告  江勇智  

            江美秀  

            徐溦辰  
            江佳妙  
上列當事人間請求代位請求分割遺產事件，經本院於民國111年1
0月31日言詞辯論終結，判決如下：
    主      文
被告與被代位人江明德公同共有被繼承人高鳳妙所遺如附表一所
示之遺產，應依附表二所示之應繼分比例分割為分別共有。
訴訟費用由兩造依附表三所示之比例負擔。
    事實及理由
一、原告主張：被代位人江明德積欠原告新臺幣（下同）364,90
    8元及利息、違約金未清償，經原告聲請強制執行未果，已
    取得臺灣士林地方法院99年度司執字第29106號及本院105年
    度司執字第99549號債權憑證在案，又被告與江明德之被繼
    承人高鳳妙於民國109年11月7日死亡，遺有附表一所示之遺
    產，為被告與江明德因繼承而公同共有，並已辦理繼承登記
    ，應繼分比例如附表二所示，惟江明德怠於行使請求分割遺
    產之權利，原告自得依民法第242條、第1164條規定，代位
    江明德提起本件分割遺產訴訟，請求分割附表一所示之遺產
    等語。並聲明：如主文第一項所示。
二、被告經合法通知，未於言詞辯論期日到場，亦未提出書狀為
    聲明或陳述。 
三、得心證之理由：
  ㈠原告主張之事實，有與其所述相符之債權憑證、附表一所示
    土地登記謄本、地籍異動索引、繼承登記申請文件可稽，堪
    信為真實。
  ㈡按債務人怠於行使其權利時，債權人因保全債權，得以自己
    之名義，行使其權利，但專屬於債務人本身者，不在此限，
    民法第242條定有明文，此項代位權行使之範圍，就同法第2
    43條但書規定旨趣推之，並不以保存行為為限，凡以權利之
    保存或實行為目的之一切審判上或審判外之行為，諸如假扣
    押、假處分、聲請強制執行、實行擔保權、催告、提起訴訟
    等，債權人皆得代位行使（最高法院69年台抗字第240號判
    決參照）。民法第242條所定代位權係債權人代行債務人之
    權利，代行者與被代行者之間，必須有債權債務關係之存在
    ，而代位權之行使，須債權人如不代位行使債務人之權利，
    其債權即有不能受完全滿足清償之虞時，始得為之。倘債之
    標的與債務人之資力有關，如金錢之債，代位權之行使應以
    債務人陷於無資力或資力不足為要件（最高法院101年度台
    上字第1157號、94年度台上字第301號判決參照）。又繼承
    人有數人時，在分割遺產前，各繼承人對於遺產全部為公同
    共有。繼承人得隨時請求分割遺產，但法律另有規定或契約
    另有訂定者，不在此限，為民法第1151條、第1164條所明定
    。公同共有人對於公同共有物並無所謂之應有部分，且應繼
    分係各繼承人對於遺產上之一切權利義務所得繼承之比例，
    並非對於個別遺產之權利比例。債務人公同共有之權利，倘
    係基於繼承關係而來，則因繼承人於遺產分割析算完畢前，
    對特定物之公同共有權利，尚無法自一切權利義務公同共有
    之遺產單獨抽離而為執行標的，應俟辦妥遺產分割後，始得
    進行拍賣。故若債務人有怠於辦理遺產分割情形，債權人為
    保全其債權，自得代位債務人提起分割遺產訴訟，待遺產分
    割完畢，再就債務人分得之特定財產強制執行取償，以達保
    全其債權之目的。查江明德積欠原告364,908元及利息、違
    約金未清償，經原告聲請強制執行未果，經法院核發債權憑
    證在案，而江明德名下除所繼承附表一所示之土地外，別無
    其他財產足供清償對原告所負債務，有稅務電子閘門財產所
    得調件明細表可參，足見江明德之責任財產，實不足以擔保
    其所負債務，又附表一所示之遺產，並無不能分割之情形，
    亦無不分割之約定，而江明德因繼承而公同共有附表一所示
    之遺產後，遲未請求分割遺產，顯怠於行使請求分割遺產之
    權利，原告自有保全債權之必要，則原告依民法第242條規
    定，代位江明德請求分割遺產，自屬有據。
  ㈢按遺產分割既以消滅遺產公同共有關係為目的，故除被繼承
    人以遺囑禁止繼承人分割之遺產，及共同繼承人以契約約定
    禁止分割之遺產外，應以全部遺產整體為分割，不能以遺產
    中之個個財產為分割之對象。欲將遺產之公同共有關係變更
    （即分割）為分別共有關係，如得公同共有人全體之同意，
    即可就遺產之全部或一部為分割，此與裁判分割應以遺產為
    一體為分割，而非以遺產中個個財產之分割為對象者，尚屬
    有間（最高法院84年台上字第2410號、98年台上字第79號判
    決參照）。準此，繼承人依民法第1164條規定，起訴請求分
    割遺產，應以全部遺產為分割對象，不得僅針對個別之遺產
    進行分割。查被繼承人高鳳妙所遺遺產如附表一所示，有遺
    產稅免稅證明書可查，則原告請求分割附表一所示之遺產，
    於法相合。
  ㈣按共有物分割之方法不能協定決定者，法院得因各共有人之
    聲請命為以原物分配於各共有人，或原物分配顯有困難時，
    得變賣共有物，以價金分配於各共有人，民法第824條第2項
    定有明文。公同共有物分割之方法，除法律另有規定外，準
    用關於共有物分割之規定，同法第830條第2項亦有明定。分
    別共有之應有部分，乃就一所有權為量之分割，並依該量上
    劃分之一定分數比率，分歸於各共有人抽象享有之狀態。繼
    承人將遺產之公同共有關係終止，變更為分別共有關係，性
    質上自屬分割遺產方法之一（最高法院95年台上字第2458號
    判決參照）。又裁判分割共有物訴訟，為形式之形成訴訟，
    其事件本質為非訟事件，究依何種方式為適當，法院有自由
    裁量之權，並應斟酌當事人之聲明、共有物之性質、經濟效
    用及全體共有人之利益等情事公平決之，不受當事人聲明之
    拘束，惟應斟酌共有人之利害關係、共有物之性質、價格及
    利用效益等情事，以謀分割方法之公平適當。原告主張被告
    與江明德公同共有附表一所示之遺產均依附表二所示之應繼
    分比例分割為分別共有，本院審酌附表一所示遺產之性質、
    經濟效用及全體繼承人之利益等，認附表一所示之遺產均依
    附表二所示之應繼分比例分割為分別共有，核屬公允適當。
四、綜上所述，原告依民法第242 條、第1164條規定，代位江明
    德請求被告與江明德公同共有被繼承人高鳳妙所遺附表一所
    示之遺產均依附表二所示之應繼分比例分割為分別共有，為
    有理由，應予准許，爰判決如主文第一項所示。
五、本件事證已臻明確，兩造其餘攻擊防禦方法及證據，經審酌
    後與判決之結果不生影響，爰不一一論列。
六、按因共有物分割、經界或其他性質上類似事件涉訟，由敗訴
    當事人負擔訴訟費用顯失公平者，法院得酌量情形，命勝訴
    之當事人負擔其一部，民事訴訟法第80條之1定有明文。又
    裁判分割遺產之形成訴訟，法院決定遺產分割之方法時，應
    斟酌何種分割方法較能增進共有物之經濟效益，並兼顧全體
    繼承人之利益，以決定適當之分割方法，不受原告聲明之拘
    束，亦不因何造起訴而有不同。原告代位江明德請求裁判分
    割遺產雖有理由，惟關於分割遺產訴訟費用之負擔，應由原
    告及被告按附表三所示之比例負擔，始為公允，爰諭知如主
    文第二項所示。
據上論結，本件原告之訴為有理由，依民事訴訟法第436條第2項
、第80條之1，判決如主文。
中　　華　　民　　國　　111 　年　　11　　月　　25　　日
                    臺灣新北地方法院板橋簡易庭
　　　　　　　　　　　　法  官　陳佳君
附表一      土地坐落     權利範圍 編號 縣市 鄉鎮市區 段 地號  1 新北市 土城區 建安段 0000-0000 公同共有1/40 2 新北市 土城區 建安段 0000-0000 公同共有1/40 3 新北市 土城區 建安段 0000-0000 公同共有1/40 4 新北市 土城區 建安段 0000-0000 公同共有1/40 5 新北市 土城區 建安段 0000-0000 公同共有1/40 6 新北市 土城區 建安段 0000-0000 公同共有1/40 7 新北市 土城區 建安段 0000-0000 公同共有1/40 8 新北市 土城區 建安段 0000-0000 公同共有1/40 9 新北市 土城區 建安段 0000-0000 公同共有1/40 10 新北市 土城區 建安段 0000-0000 公同共有1/40 11 新北市 土城區 建安段 0000-0000 公同共有1/40 12 新北市 土城區 建安段 0000-0000 公同共有1/40 13 新北市 土城區 建安段 0000-0000 公同共有1/40 14 新北市 土城區 建安段 0000-0000 公同共有1/10 15 新北市 土城區 建安段 0000-0000 公同共有1/80 

附表二：應繼分比例   編號 公同共有人 應繼分比例 1 江明德 4分之1 2 江美秀 4分之1 3 江勇智 4分之1 4 徐溦辰 8分之1 5 江佳妙 8分之1 

附表三：訴訟費用負擔   編號 當事人 比例 1 原告 4分之1 2 江美秀 4分之1 3 江勇智 4分之1 4 徐溦辰 8分之1 5 江佳妙 8分之1 
以上正本係照原本作成。
如不服本判決，應於送達後20日內，向本院提出上訴狀並表明上
訴理由，如於本判決宣示後送達前提起上訴者，應於判決送達後
20日內補提上訴理由書（須附繕本）。
如委任律師提起上訴者，應一併繳納上訴審裁判費。 
中　　華　　民　　國　　111 　年　　11　　月　　25　　日
                        書記官  李庭君